---
title: "Distances aux Arbres et Effet du Vent"
output: rmarkdown::html_vignette
vignette: >
  %\VignetteIndexEntry{Distances aux Arbres et Effet du Vent}
  %\VignetteEngine{knitr::rmarkdown}
  %\VignetteEncoding{UTF-8}
---

```{r, include = FALSE}
knitr::opts_chunk$set(
  collapse = TRUE,
  comment = "#>",
  fig.width = 8,
  fig.height = 6,
  message = FALSE,
  warning = FALSE
)
```

```{r setup}
library(covariablechamps)
library(sf)
library(terra)
library(ggplot2)
```

## Introduction

Ce guide présente les fonctions du package `covariablechamps` pour calculer les distances aux arbres en tenant compte de la direction du vent. Ces covariables sont essentielles pour modéliser la protection des cultures contre le vent et l'ombrage.

Le package offre plusieurs approches:

- **Distance simple**: Distance euclidienne aux arbres les plus proches
- **Distances directionnelles (amont/aval)**: Distance distinguant le sens du vent
- **Fetch elliptique**: Distance avec effet de buffer elliptique aligné sur le vent

## Chargement du champ M2

Le package inclut un champ d'exemple (`M2`) situé au Québec.

```{r charger-champ}
champ <- st_read(system.file("extdata", "M2.shp", package = "covariablechamps"))

ggplot() +
  geom_sf(data = champ, fill = "lightgreen", alpha = 0.5) +
  theme_minimal() +
  labs(title = "Champ M2",
       subtitle = "Champ d'exemple inclus dans le package")
```

## Téléchargement et détection des arbres

Les arbres sont détectés à partir des données LiDAR ponctuelles.

**Note**: Cette opération peut prendre quelques minutes.

```{r telecharger-arbres, cache = TRUE}
# Télécharger les données LiDAR ponctuelles
lidar <- telecharger_lidar_ponctuel(champ)

# Vérifier le nuage de points
cat("Nombre de points LiDAR:", nrow(lidar$nuage_points), "\n")
```

## Distance simple aux arbres

La fonction `calculer_distance_arbres()` calcule la distance euclidienne aux arbres.

```{r distance-simple, cache = TRUE}
dist_simple <- calculer_distance_arbres(
  arbres_sf = lidar$arbres,
  champ_bbox = champ,
  resolution = 2,
  buffer_arbre = 3,
  max_distance = 100
)

visualiser_distance_arbres(dist_simple, type = "buffer")
```

## Distances amont/aval avec direction du vent

La fonction `calculer_distances_amont_aval()` distingue les distances selon la direction du vent:

- **Amont**: Vent qui vient DE l'arbre (protection contre le vent)
- **Aval**: Vent qui va VERS l'arbre (accélération après l'arbre)

```{r distances-amont-aval, cache = TRUE}
dist_dir <- calculer_distances_amont_aval(
  arbres_sf = lidar$arbres,
  angle_vent = 270,
  champ_bbox = champ,
  resolution = 2,
  buffer_arbre = 3,
  angle_focal = 45,
  max_distance = 100,
  taille_lissage = 5
)

viz <- visualiser_distances_vent(dist_dir, type = "comparaison")
viz$amont
viz$aval
```

### Visualiser chaque type séparément

```{r visualisation-separee}
visualiser_distances_vent(dist_dir, type = "amont")
visualiser_distances_vent(dist_dir, type = "aval")
visualiser_distances_vent(dist_dir, type = "totale")
```

## Fetch de vent elliptique

La fonction `calculer_fetch_vent()` calcule un buffer elliptique aligné avec la direction du vent.

```{r fetch-elliptique, cache = TRUE}
fetch <- calculer_fetch_vent(
  arbres_sf = lidar$arbres,
  angle_vent = 270,
  champ_bbox = champ,
  resolution = 2,
  max_fetch = 100,
  coef_ellipse = 3
)

viz_fetch <- visualiser_fetch(fetch, type = "comparaison")
viz_fetch$simple
viz_fetch$elliptique
```

## Comparaison des méthodes

```{r comparaison}
par(mfrow = c(2, 2), mar = c(3, 3, 3, 3))

plot(dist_simple$distance_buffer, main = "Distance simple (buffer)",
     col = hcl.colors(100, "Terrain"))
plot(sf::st_geometry(champ), add = TRUE, border = "black", lwd = 2)

plot(dist_dir$amont, main = "Amont (m)",
     col = hcl.colors(100, "Blues"))
plot(sf::st_geometry(champ), add = TRUE, border = "black", lwd = 2)

plot(dist_dir$aval, main = "Aval (m)",
     col = hcl.colors(100, "Reds"))
plot(sf::st_geometry(champ), add = TRUE, border = "black", lwd = 2)

plot(dist_dir$totale, main = "Distance totale (m)",
     col = hcl.colors(100, "Viridis"))
plot(sf::st_geometry(champ), add = TRUE, border = "black", lwd = 2)
```

## Choisir la bonne approche

| Fonction | Usage | Avantage |
|----------|-------|----------|
| `calculer_distance_arbres()` | Distance simple sans direction | Rapide, bon pour ombrage |
| `calculer_distances_amont_aval()` | Distances avec effet tampon et lissage | Plus précis pour vent |
| `calculer_fetch_vent()` | Buffer elliptique pour effet directionnel | Modélisation physically-based |
| `calculer_distances_vent()` | Version simple des distances directionnelles | Bon compromis |

## Applications

- **Protection des cultures**: Identifier les zones protégées par les arbres
- **Modélisation du vent**: Estimer la vitesse du vent à chaque point
- **Planification**: Optimiser l'implantation de nouvelles haies
