---
title: "Distances aux Arbres et Effet du Vent"
output: rmarkdown::html_vignette
vignette: >
  %\VignetteIndexEntry{Distances aux Arbres et Effet du Vent}
  %\VignetteEngine{knitr::rmarkdown}
  %\VignetteEncoding{UTF-8}
---

```{r, include = FALSE}
knitr::opts_chunk$set(
  collapse = TRUE,
  comment = "#>",
  fig.width = 8,
  fig.height = 6
)
```

```{r setup, message = FALSE}
library(covariablechamps)
library(sf)
library(terra)
library(ggplot2)
```

## Introduction

Ce guide présente les fonctions du package `covariablechamps` pour calculer les distances aux arbres en tenant compte de la direction du vent. Ces covariables sont essentielles pour modéliser la protection des cultures contre le vent et l'ombrage.

Le package offre plusieurs approches:

- **Distance simple**: Distance euclidienne aux arbres les plus proches
- **Distances directionnelles (amont/aval)**: Distance distinguant le sens du vent
- **Fetch elliptique**: Distance avec effet de buffer elliptique aligné sur le vent

## Chargement du champ M2

Le package inclut un champ d'exemple (`M2`) situé au Québec.

```{r charger-champ}
# Charger le champ M2 inclus dans le package
champ <- st_read(system.file("extdata", "M2.shp", package = "covariablechamps"))

# Vérifier le CRS
st_crs(champ)

# Créer des arbres synthétique autour du champ pour la démonstration
# (en réalité, les arbres proviendraient de extraire_classifier_haies_lidar)
bbox <- st_bbox(champ)
set.seed(42)

# Arbres le long des bordure du champ
coords_arbres <- rbind(
  # Arbres au nord
  cbind(runif(8, bbox["xmin"], bbox["xmax"]), 
        runif(8, bbox["ymax"] - 20, bbox["ymax"] + 10)),
  # Arbres au sud
  cbind(runif(6, bbox["xmin"], bbox["xmax"]), 
        runif(6, bbox["ymin"] - 10, bbox["ymin"] + 20)),
  # Arbres à l'ouest
  cbind(runif(5, bbox["xmin"] - 10, bbox["xmin"] + 15), 
        runif(5, bbox["ymin"], bbox["ymax"])),
  # Arbres à l'est
  cbind(runif(5, bbox["xmax"] - 15, bbox["xmax"] + 10), 
        runif(5, bbox["ymin"], bbox["ymax"]))
)

# Créer les points
pts <- lapply(1:nrow(coords_arbres), function(i) {
  sf::st_point(coords_arbres[i, ])
})

arbres <- sf::st_sf(
  id = 1:nrow(coords_arbres),
  geometry = sf::st_sfc(pts, crs = st_crs(champ))
)

# Visualiser les données
ggplot() +
  geom_sf(data = champ, fill = "lightgreen", alpha = 0.3) +
  geom_sf(data = arbres, color = "darkgreen", size = 3) +
  ggtitle("Champ M2 avec arbres (points verts)") +
  theme_minimal()
```

## Étape 1: Distance simple aux arbres

La fonction `calculer_distance_arbres()` calcule la distance euclidienne aux arbres avec un buffer optionnel.

```{r distance-simple}
dist_simple <- calculer_distance_arbres(
  arbres_sf = arbres,
  champ_bbox = champ,
  resolution = 2,
  buffer_arbre = 3,
  max_distance = 100
)

visualiser_distance_arbres(dist_simple, type = "buffer")
```

## Étape 2: Distances amont/aval avec direction du vent

La fonction `calculer_distances_amont_aval()` distingue les distances selon la direction du vent:

- **Amont**: Vent qui vient DE l'arbre (protection contre le vent)
- **Aval**: Vent qui va VERS l'arbre (accélération après l'arbre)

```{r distances-amont-aval}
dist_dir <- calculer_distances_amont_aval(
  arbres_sf = arbres,
  angle_vent = 270,
  champ_bbox = champ,
  resolution = 2,
  buffer_arbre = 3,
  angle_focal = 45,
  max_distance = 100,
  taille_lissage = 5
)

viz <- visualiser_distances_vent(dist_dir, type = "comparaison")
viz$amont
viz$aval
```

## Étape 3: Fetch de vent elliptique

La fonction `calculer_fetch_vent()` calcule un buffer elliptique aligné avec la direction du vent.

```{r fetch-elliptique}
fetch <- calculer_fetch_vent(
  arbres_sf = arbres,
  angle_vent = 270,
  champ_bbox = champ,
  resolution = 2,
  max_fetch = 100,
  coef_ellipse = 3
)

viz_fetch <- visualiser_fetch(fetch, type = "comparaison")
viz_fetch$simple
viz_fetch$elliptique
```

## Étape 4: Comparaison des méthodes

### Différence entre distance simple et directionnelle

```{r comparaison-methodes}
par(mfrow = c(1, 2), mar = c(4, 4, 2, 2))
plot(dist_simple$distance_buffer, main = "Distance simple (buffer)")
plot(dist_dir$totale, main = "Distance directionnelle (totale)")
```

## Choisir la bonne approche

| Fonction | Usage | Avantage |
|----------|-------|----------|
| `calculer_distance_arbres()` | Distance simple sans direction | Rapide, bon pour ombrage |
| `calculer_distances_amont_aval()` | Distances avec effet tampon et lissage | Plus précis pour vent |
| `calculer_fetch_vent()` | Buffer elliptique pour effet directionnel | Modélisation physically-based |
| `calculer_distances_vent()` | Version simple des distances directionnelles | Bon compromis |

## Workflow complet

```{r workflow-complet, eval = FALSE}
# 1. Charger le champ M2
champ <- st_read(system.file("extdata", "M2.shp", package = "covariablechamps"))

# 2. Obtenir les arbres (via détection LiDAR)
arbres <- extraire_classifier_haies_lidar(mne, mnt, polygone_champ = champ)

# 3. Distance simple
dist_simple <- calculer_distance_arbres(
  arbres_sf = arbres,
  champ_bbox = champ,
  buffer_arbre = 3
)
visualiser_distance_arbres(dist_simple, type = "buffer")

# 4. Distances amont/aval
dist_dir <- calculer_distances_amont_aval(
  arbres_sf = arbres,
  angle_vent = 270,
  champ_bbox = champ,
  buffer_arbre = 3
)
visualiser_distances_vent(dist_dir, type = "comparaison")

# 5. Simuler la vitesse
vitesse <- simuler_vitesse_vent(
  result = dist_dir,
  vitesse_ref = 5,
  coef_amont = 0.5,
  coef_aval = 0.3
)

# 6. Cartographier
tracer_carte_vent(distances, type = "les_deux")
```
