---
title: "Distances aux Arbres et Effet du Vent"
output: rmarkdown::html_vignette
vignette: >
  %\VignetteIndexEntry{Distances aux Arbres et Effet du Vent}
  %\VignetteEngine{knitr::rmarkdown}
  %\VignetteEncoding{UTF-8}
---

```{r, include = FALSE}
knitr::opts_chunk$set(
  collapse = TRUE,
  comment = "#>",
  eval = FALSE
)
```

## Introduction

Ce guide présente les fonctions du package `covariablechamps` pour calculer les distances aux arbres en tenant compte de la direction du vent. Ces covariables sont essentielles pour modéliser la protection des cultures contre le vent et l'ombrage.

Le package offre plusieurs approches:

- **Distance simple**: Distance euclidienne aux arbres les plus proches
- **Distances directionnelles (amont/aval)**: Distance distinguant le sens du vent
- **Fetch elliptique**: Distance avec effet de buffer elliptique aligné sur le vent

## Installation et chargement

```{r setup}
library(covariablechamps)
library(sf)
library(terra)
library(ggplot2)
```

## Étape 1: Préparer les données d'arbres

```{r charger-arbres}
# Charger un champ depuis un fichier
champ <- st_read("chemin/vers/champ.shp")

# Les arbres doivent être un objet sf de POINTS
# (obtenus par exemple via extraire_classifier_haies_lidar)
arbres <- st_read("chemin/vers/arbres.shp")

# Vérifier le CRS
st_crs(arbres)
st_crs(champ)
```

## Étape 2: Calculer les distances simples

La fonction `calculer_distance_arbres()` calcule la distance euclidienne aux arbres avec un buffer optionnel.

```{r distance-simple}
# Distance simple avec buffer de 3m autour des arbres
dist_simple <- calculer_distance_arbres(
  arbres_sf = arbres,
  champ_bbox = champ,
  resolution = 2,
  buffer_arbre = 3,
  max_distance = 200
)

# Visualiser
visualiser_distance_arbres(dist_simple, type = "buffer")
```

## Étape 3: Distances amont/aval avec direction du vent

La fonction `calculer_distances_amont_aval()` distingue les distances selon la direction du vent:

- **Amont**: Vent qui vient DE l'arbre (protection contre le vent)
- **Aval**: Vent qui va VERS l'arbre (accélération après l'arbre)

```{r distances-amont-aval}
# Calcul avec vent de 245 degrés (OSO)
dist_dir <- calculer_distances_amont_aval(
  arbres_sf = arbres,
  angle_vent = 245,
  champ_bbox = champ,
  resolution = 2,
  buffer_arbre = 3,
  angle_focal = 45,
  max_distance = 200,
  taille_lissage = 7
)

# Visualiser la comparaison
viz <- visualiser_distances_vent(dist_dir, type = "comparaison")
viz$amont
viz$aval
```

### Paramètres importants

- `angle_vent`: Direction du vent en degrés (0=Nord, 90=Est)
- `buffer_arbre`: Rayon du buffer autour des arbres (m)
- `angle_focal`: Angle d'ouverture pour considérer un arbre comme influenceant (degrés)
- `taille_lissage`: Taille de la fenêtre de lissage (cellules)

## Étape 4: Fetch de vent elliptique

La fonction `calculer_fetch_vent()` calcule un buffer elliptique aligné avec la direction du vent. Le vent a plus d'effet dans sa direction de propagation.

```{r fetch-elliptique}
# Calcul du fetch avec coefficient d'élongation de 3
fetch <- calculer_fetch_vent(
  arbres_sf = arbres,
  angle_vent = 245,
  champ_bbox = champ,
  resolution = 2,
  max_fetch = 200,
  coef_ellipse = 3
)

# Visualiser la comparaison
viz_fetch <- visualiser_fetch(fetch, type = "comparaison")
viz_fetch$simple
viz_fetch$elliptique
```

## Étape 5: Simuler la vitesse du vent

Plusieurs fonctions permettent de simuler la vitesse du vent selon les distances calculées:

### Simulation simple (distance euclidienne)

```{r vitesse-simple}
vitesse_simple <- simuler_vitesse_vent_simple(
  dist_result = dist_simple,
  vitesse_ref = 5,      # Vitesse de référence (m/s)
  coef_protection = 0.5  # Coefficient de protection
)
```

### Simulation avec distances amont/aval

```{r vitesse-amont-aval}
vitesse_dir <- simuler_vitesse_vent(
  result = dist_dir,
  vitesse_ref = 5,
  coef_amont = 0.5,   # Ralentissement en amont
  coef_aval = 0.3     # Accélération en aval
)
```

### Simulation avec fetch elliptique

```{r vitesse-fetch}
vitesse_fetch <- simuler_vitesse_vent(
  fetch = fetch,
  vitesse_ref = 5,
  coef_acceleration = 0.3
)
```

## Étape 6: Cartographie avec flèches de vent

La fonction `tracer_carte_vent()` crée une carte avec les distances et des flèches indiquant la direction du vent.

```{r carte-vent}
# Créer d'abord les distances de base
distances <- calculer_distances_vent(
  arbres_sf = arbres,
  angle_vent = 245,
  champ_bbox = champ,
  resolution = 2,
  max_distance = 100,
  ouverture_angulaire = 45
)

# Cartographie
carte_amont <- tracer_carte_vent(distances, type = "amont")
carte_aval <- tracer_carte_vent(distances, type = "aval")
carte_combinee <- tracer_carte_vent(distances, type = "les_deux")
```

## Choisir la bonne approche

| Fonction | Usage |
|----------|-------|
| `calculer_distance_arbres()` | Distance simple sans direction |
| `calculer_distances_amont_aval()` | Distances avec effet tampon et lissage |
| `calculer_fetch_vent()` | Buffer elliptique pour effet directionnel |
| `calculer_distances_vent()` | Version simple des distances directionnelles |

## Workflow complet

```{r workflow-complet}
# 1. Charger les données
champ <- st_read("champ.shp")
arbres <- st_read("arbres.shp")

# 2. Choisir la méthode selon le besoin
# Pour modéliser la protection contre le vent:
dist_amont_aval <- calculer_distances_amont_aval(
  arbres_sf = arbres,
  angle_vent = 245,
  champ_bbox = champ,
  buffer_arbre = 3
)

# 3. Visualiser
visualiser_distances_vent(dist_amont_aval, type = "comparaison")

# 4. Simuler la vitesse
vitesse <- simuler_vitesse_vent(
  result = dist_amont_aval,
  vitesse_ref = 5,
  coef_amont = 0.5,
  coef_aval = 0.3
)

# 5. Cartographier
tracer_carte_vent(dist_amont_aval, type = "les_deux")
```
