---
title: "Distances aux Arbres et Effet du Vent"
output: rmarkdown::html_vignette
vignette: >
  %\VignetteIndexEntry{Distances aux Arbres et Effet du Vent}
  %\VignetteEngine{knitr::rmarkdown}
  %\VignetteEncoding{UTF-8}
---

```{r, include = FALSE}
knitr::opts_chunk$set(
  collapse = TRUE,
  comment = "#>",
  fig.width = 8,
  fig.height = 6,
  message = FALSE,
  warning = FALSE
)
```

```{r setup}
library(covariablechamps)
library(sf)
library(terra)
library(ggplot2)
library(lidR)
```

## Introduction

Ce guide présente les fonctions du package `covariablechamps` pour calculer les distances aux arbres en tenant compte de la direction du vent. Ces covariables sont essentielles pour modéliser la protection des cultures contre le vent et l'ombrage.

Le package offre plusieurs approches:

- **Distance simple**: Distance euclidienne aux arbres les plus proches
- **Distances directionnelles (amont/aval)**: Distance distinguant le sens du vent
- **Fetch elliptique**: Distance avec effet de buffer elliptique aligné sur le vent

## Chargement du champ M2

Le package inclut un champ d'exemple (`M2`) situé au Québec.

```{r charger-champ}
champ <- st_read(system.file("extdata", "M2.shp", package = "covariablechamps"))

ggplot() +
  geom_sf(data = champ, fill = "lightgreen", alpha = 0.5) +
  theme_minimal() +
  labs(title = "Champ M2",
       subtitle = "Champ d'exemple inclus dans le package")
```

## Téléchargement des données LiDAR ponctuelles

La fonction `telecharger_lidar_ponctuel()` télécharge le nuage de points LiDAR au format COPC.

**Note**: Cette opération peut prendre quelques minutes.

```{r telecharger-lidar, cache = TRUE}
# Télécharger le nuage de points LiDAR
lidar <- telecharger_lidar_ponctuel(
  polygone = champ,
  buffer = 50
)

cat("Nuage de points téléchargé\n")
cat("Nombre de points:", lidar$nuage_points$npoints, "\n")
cat("Système de référence:", lidar$nuage_points$crs, "\n")
```

## Classification des arbres et haies

La fonction `extraire_classifier_haies_lidar()` détecte et classifie automatiquement les arbres et haies à partir du nuage de points LiDAR.

**Note**: Le traitement peut prendre plusieurs minutes selon la taille du nuage de points.

```{r classifier-arbres, cache = TRUE}
# Classifier les arbres et haies
resultat <- extraire_classifier_haies_lidar(
  nuage_points = lidar$nuage_points,
  res_dtm = 1,
  res_chm = 0.5,
  hmin = 2,
  eps_dbscan = 5,
  minPts_dbscan = 3,
  seuil_aspect = 6,
  seuil_largeur_max = 10
)

# Récupérer les arbres classifiés
arbres <- resultat$trees_sf

cat("\nArbres détectés:", nrow(arbres), "\n")
cat("Classes:", table(arbres$classe), "\n")
```

## Visualisation des arbres détectés

```{r visualiser-arbres}
# Colorer par classe
couleurs_classe <- c("individuel" = "forestgreen", 
                     "haie_brise_vent" = "darkgreen",
                     "foret" = "darkblue")

ggplot() +
  geom_sf(data = champ, fill = "lightgreen", alpha = 0.3) +
  geom_sf(data = arbres, aes(color = classe), size = 1.5) +
  scale_color_manual(values = couleurs_classe, name = "Classe") +
  theme_minimal() +
  labs(title = "Arbres détectés depuis LiDAR",
       subtitle = "Classés en: individuel, haie_brise_vent, foret")
```

## Distance simple aux arbres

La fonction `calculer_distance_arbres()` calcule la distance euclidienne aux arbres.

```{r distance-simple, cache = TRUE}
dist_simple <- calculer_distance_arbres(
  arbres_sf = arbres,
  champ_bbox = champ,
  resolution = 2,
  buffer_arbre = 3,
  max_distance = 100
)

visualiser_distance_arbres(dist_simple, type = "buffer")
```

## Distances amont/aval avec direction du vent

La fonction `calculer_distances_amont_aval()` distingue les distances selon la direction du vent:

- **Amont**: Vent qui vient DE l'arbre (protection contre le vent)
- **Aval**: Vent qui va VERS l'arbre (accélération après l'arbre)

```{r distances-amont-aval, cache = TRUE}
dist_dir <- calculer_distances_amont_aval(
  arbres_sf = arbres,
  angle_vent = 270,
  champ_bbox = champ,
  resolution = 2,
  buffer_arbre = 3,
  angle_focal = 45,
  max_distance = 100,
  taille_lissage = 5
)

viz <- visualiser_distances_vent(dist_dir, type = "comparaison")
viz$amont
viz$aval
```

### Visualiser chaque type séparément

```{r visualisation-separee}
visualiser_distances_vent(dist_dir, type = "amont")
visualiser_distances_vent(dist_dir, type = "aval")
visualiser_distances_vent(dist_dir, type = "totale")
```

## Fetch de vent elliptique

La fonction `calculer_fetch_vent()` calcule un buffer elliptique aligné avec la direction du vent.

```{r fetch-elliptique, cache = TRUE}
fetch <- calculer_fetch_vent(
  arbres_sf = arbres,
  angle_vent = 270,
  champ_bbox = champ,
  resolution = 2,
  max_fetch = 100,
  coef_ellipse = 3
)

viz_fetch <- visualiser_fetch(fetch, type = "comparaison")
viz_fetch$simple
viz_fetch$elliptique
```

## Comparaison des méthodes

```{r comparaison}
par(mfrow = c(2, 2), mar = c(3, 3, 3, 3))

plot(dist_simple$distance_buffer, main = "Distance simple (buffer)",
     col = hcl.colors(100, "Terrain"))
plot(sf::st_geometry(champ), add = TRUE, border = "black", lwd = 2)
plot(sf::st_geometry(arbres), add = TRUE, col = "darkgreen", pch = 19, cex = 0.5)

plot(dist_dir$amont, main = "Amont (m)",
     col = hcl.colors(100, "Blues"))
plot(sf::st_geometry(champ), add = TRUE, border = "black", lwd = 2)

plot(dist_dir$aval, main = "Aval (m)",
     col = hcl.colors(100, "Reds"))
plot(sf::st_geometry(champ), add = TRUE, border = "black", lwd = 2)

plot(dist_dir$totale, main = "Distance totale (m)",
     col = hcl.colors(100, "Viridis"))
plot(sf::st_geometry(champ), add = TRUE, border = "black", lwd = 2)
```

## Choisir la bonne approche

| Fonction | Usage | Avantage |
|----------|-------|----------|
| `calculer_distance_arbres()` | Distance simple sans direction | Rapide, bon pour ombrage |
| `calculer_distances_amont_aval()` | Distances avec effet tampon et lissage | Plus précis pour vent |
| `calculer_fetch_vent()` | Buffer elliptique pour effet directionnel | Modélisation physically-based |
| `calculer_distances_vent()` | Version simple des distances directionnelles | Bon compromis |

## Applications

- **Protection des cultures**: Identifier les zones protégées par les arbres
- **Modélisation du vent**: Estimer la vitesse du vent à chaque point
- **Planification**: Optimiser l'implantation de nouvelles haies
