---
title: "Detection et analyse des haies brise-vent"
output: rmarkdown::html_vignette
vignette: >
  %\VignetteIndexEntry{Detection et analyse des haies brise-vent}
  %\VignetteEngine{knitr::rmarkdown}
  %\VignetteEncoding{UTF-8}
---

```{r setup, include = FALSE}
knitr::opts_chunk$set(
  collapse = TRUE,
  comment = "#>",
  fig.width = 8,
  fig.height = 6,
  message = FALSE
)
```

```{r libs, message = FALSE}
library(covariablechamps)
library(sf)
library(terra)
library(ggplot2)
```

## Introduction

Les haies brise-vent jouent un rôle important dans la protection des cultures contre le vent. Ce guide présente les fonctions du package `covariablechamps` pour détecter, classifier et analyser les haies à partir des données LiDAR.

## Chargement du champ M2

Le package inclut un champ d'exemple (`M2`) situé au Québec.

```{r charger-champ}
champ <- st_read(system.file("extdata", "M2.shp", package = "covariablechamps"))

ggplot() +
  geom_sf(data = champ, fill = "lightgreen", alpha = 0.5) +
  theme_minimal() +
  labs(title = "Champ M2",
       subtitle = "Exemples de données inclus dans le package")
```

## Détection des arbres et haies depuis LiDAR

La fonction `extraire_classifier_haies_lidar()` détecte et classifie automatiquement les arbres et haies à partir d'un nuage de points LiDAR.

**Note**: Cette fonction nécessite des données LiDAR réelles qui doivent être téléchargées. Elle n'est pas exécutée dans cet article.

```{r detection-lidar, eval = FALSE}
# 1. Télécharger les données LiDAR ponctuelles
lidar <- telecharger_lidar_ponctuel(champ)

# 2. Détecter et classifier les haies
resultat <- extraire_classifier_haies_lidar(
  nuage_points = lidar$nuage_points,
  res_dtm = 1,
  res_chm = 0.25,
  hmin = 2,
  eps_dbscan = 6,
  minPts_dbscan = 3,
  seuil_aspect = 6,
  seuil_largeur_max = 12
)

# 3. Récupérer les arbres classifiés
arbres <- resultat$trees_sf
haies <- resultat$haies_rectangles

# 4. Visualiser les résultats
plot(st_geometry(champ), col = "lightgreen")
plot(st_geometry(arbres), add = TRUE, col = "darkgreen", pch = 19, cex = 0.5)
```

### Paramètres de détection

| Paramètre | Description | Valeur par défaut |
|-----------|-------------|-------------------|
| `res_dtm` | Résolution du MNT (m) | 1 |
| `res_chm` | Résolution du MCH (m) | 0.25 |
| `hmin` | Hauteur minimale des arbres (m) | 2 |
| `eps_dbscan` | Distance pour clustering DBSCAN | 6 |
| `minPts_dbscan` | Points minimum pour cluster | 3 |
| `seuil_aspect` | Ratio L/W minimal pour haie | 6 |
| `seuil_largeur_max` | Largeur max d'une haie (m) | 12 |

### Classification des arbres

La fonction classifie les éléments en trois catégories:

- **foret**: Groupe d'arbres (> 30 arbres, largeur > 20m)
- **haie_brise_vent**: Linéaire d'arbres (L/W > 6, largeur < 12m)
- **individuel**: Arbre isolé

## Extraction des lignes centrales

Pour les analyses de distance au vent, vous pouvez extraire les lignes centrales des haies:

```{r lignes-centrales, eval = FALSE}
# Extraire les lignes centrales des haies
lignes_haies <- extraire_ligne_centrale_haies(resultat$haies_rectangles)

# Visualiser
plot(st_geometry(champ), col = "lightgreen")
plot(st_geometry(lignes_haies), add = TRUE, col = "darkgreen", lwd = 3)
```

## Calcul des zones de protection

Une fois les haies détectées, vous pouvez calculer les zones de protection:

```{r zones-protection, eval = FALSE}
# Définir la direction du vent (degrés, 0 = Nord, 90 = Est)
direction_vent <- 270  # Vent d'ouest

# Calculer les zones de vent avec spline
zones <- calculer_zones_vent_spline(
  haies = lignes_haies,
  direction_vent = direction_vent,
  facteurs_h = c(1, 2, 3, 5, 10),
  hauteur_haie = NULL
)

# Rasteriser les zones
template <- rast(champ, resolution = 2)
zones_raster <- rasteriser_zones_gradient_v2(zones, template)

# Visualiser
plot(zones_raster, main = "Zones de protection (multiples de H)")
plot(st_geometry(lignes_haies), add = TRUE, col = "black", lwd = 2)
```

## Distances aux arbres

Pour une analyse plus fine de l'effet du vent:

```{r distances-arbres, eval = FALSE}
# Distance simple aux arbres
dist_arbres <- calculer_distance_arbres(
  arbres_sf = arbres,
  champ_bbox = champ,
  resolution = 2,
  buffer_arbre = 3,
  max_distance = 100
)

visualiser_distance_arbres(dist_arbres, type = "buffer")
```

## Bonnes pratiques

1. **Validation terrain**: Validez toujours les détections avec des observations terrain
2. **Résolution**: Utilisez une résolution fine (0.25-1m) pour capturer les haies étroites
3. **Saison**: Les données LiDAR de saison végétative (feuilles) donnent de meilleurs résultats
4. **Paramètres**: Ajustez `eps_dbscan` et `seuil_aspect` selon la densité des arbres

## Workflow complet

```{r workflow-complet, eval = FALSE}
library(covariablechamps)
library(sf)
library(terra)

# 1. Charger le champ M2
champ <- st_read(system.file("extdata", "M2.shp", package = "covariablechamps"))

# 2. Télécharger les données LiDAR
lidar <- telecharger_lidar_ponctuel(champ)

# 3. Détecter et classifier les haies
resultat <- extraire_classifier_haies_lidar(
  nuage_points = lidar$nuage_points,
  hmin = 2
)

# 4. Extraire les lignes centrales
lignes_haies <- extraire_ligne_centrale_haies(resultat$haies_rectangles)

# 5. Calculer les zones de protection
direction_vent <- 270  # Vent d'ouest
zones <- calculer_zones_vent_spline(
  haies = lignes_haies,
  direction_vent = direction_vent,
  facteurs_h = c(1, 2, 5, 10)
)

# 6. Rasteriser et visualiser
template <- rast(champ, resolution = 2)
zones_raster <- rasteriser_zones_gradient_v2(zones, template)
plot(zones_raster)
plot(st_geometry(lignes_haies), add = TRUE, col = "black", lwd = 2)
```

## Références

- Heisler, G.M., Dewalle, D.R. (1988). Effects of windbreak structure on wind flow. Agriculture, Ecosystems & Environment.
- Brandle, J.R., et al. (2004). Windbreaks in North American Agricultural Systems. Agroforestry Systems.
