---
title: "Detection et analyse des haies brise-vent"
output: rmarkdown::html_vignette
vignette: >
  %\VignetteIndexEntry{Detection et analyse des haies brise-vent}
  %\VignetteEngine{knitr::rmarkdown}
  %\VignetteEncoding{UTF-8}
---

```{r setup, include = FALSE}
knitr::opts_chunk$set(
  collapse = TRUE,
  comment = "#>",
  fig.width = 8,
  fig.height = 6,
  message = FALSE
)
```

```{r libs, message = FALSE}
library(covariablechamps)
library(sf)
library(terra)
library(ggplot2)
```

## Introduction

Les haies brise-vent jouent un rôle important dans la protection des cultures contre le vent. Ce guide présente les fonctions du package `covariablechamps` pour détecter, classifier et analyser les haies à partir des données LiDAR.

## Chargement du champ M2

Le package inclut un champ d'exemple (`M2`) situé au Québec.

```{r charger-champ}
# Charger le champ M2
champ <- st_read(system.file("extdata", "M2.shp", package = "covariablechamps"))

# Obtenir le bounding box
bbox <- st_bbox(champ)

# Créer des haies synthétiques le long des bordure du champ
# (en réalité, les haies proviendraient de extraire_classifier_haies_lidar)
crs_champ <- st_crs(champ)

# Ligne de haie au nord
haie_nord <- sf::st_sfc(
  sf::st_linestring(matrix(c(bbox["xmin"] - 5, bbox["ymax"],
                              bbox["xmax"] + 5, bbox["ymax"]), 
                           ncol = 2, byrow = TRUE)),
  crs = crs_champ
)

# Ligne de haie à l'ouest
haie_ouest <- sf::st_sfc(
  sf::st_linestring(matrix(c(bbox["xmin"], bbox["ymin"],
                              bbox["xmin"], bbox["ymax"]), 
                           ncol = 2, byrow = TRUE)),
  crs = crs_champ
)

# Créer sf avec les deux haies
haies <- sf::st_sf(
  id = 1:2,
  geometry = c(haie_nord, haie_ouest)
)

# Convertir les haies en POINTS pour les fonctions de distance
set.seed(42)
points_haie <- lapply(1:2, function(i) {
  g <- haies$geometry[[i]]
  coords <- sf::st_coordinates(g)
  n <- max(5, floor(sf::st_length(g) / 8))
  if (n > 1) {
    seq_idx <- seq(1, nrow(coords), length.out = n)
  } else {
    seq_idx <- 1
  }
  pts <- coords[seq_idx, , drop = FALSE]
  data.frame(
    id = rep(i, nrow(pts)),
    x = pts[, 1] + rnorm(nrow(pts), 0, 0.5),
    y = pts[, 2] + rnorm(nrow(pts), 0, 0.5)
  )
})
points_haie <- do.call(rbind, points_haie)

arbres_haies <- sf::st_sf(
  id = points_haie$id,
  geometry = sf::st_sfc(
    lapply(1:nrow(points_haie), function(i) {
      sf::st_point(c(points_haie$x[i], points_haie$y[i]))
    }),
    crs = crs_champ
  )
)

ggplot() +
  geom_sf(data = champ, fill = "lightgreen", alpha = 0.3, col = "darkgreen") +
  geom_sf(data = haies, col = "darkgreen", lwd = 2) +
  geom_sf(data = arbres_haies, col = "forestgreen", size = 2) +
  ggtitle("Champ M2 avec haies brise-vent") +
  theme_minimal()
```

## Étape 1: Calculer les zones de protection

Les haies brise-vent créent des zones de protection dont l'étendue dépend de la hauteur de la haie.

```{r zones-protection}
direction_vent <- 270  # Vent d'ouest

distances_haies <- calculer_distance_arbres(
  arbres_sf = arbres_haies,
  champ_bbox = champ,
  resolution = 2,
  buffer_arbre = 3,
  max_distance = 100
)

visualiser_distance_arbres(distances_haies, type = "buffer")
```

### Comprendre les zones de protection

La protection offerte par une haie diminue avec la distance:

- **Zone 1-2H**: Protection maximale (réduction du vent > 50%)
- **Zone 2-5H**: Protection modérée (réduction 20-50%)
- **Zone 5-10H**: Protection faible (réduction < 20%)

où H est la hauteur de la haie.

## Étape 2: Distance directionnelle (amont/aval)

```{r distances-amont-aval}
dist_dir_haies <- calculer_distances_amont_aval(
  arbres_sf = arbres_haies,
  angle_vent = direction_vent,
  champ_bbox = champ,
  resolution = 2,
  buffer_arbre = 3,
  angle_focal = 30,
  max_distance = 100
)

viz <- visualiser_distances_vent(dist_dir_haies, type = "comparaison")
viz$amont
viz$aval
```

## Étape 3: Fetch de vent

```{r fetch-haies}
fetch_haies <- calculer_fetch_vent(
  arbres_sf = arbres_haies,
  angle_vent = direction_vent,
  champ_bbox = champ,
  resolution = 2,
  max_fetch = 100,
  coef_ellipse = 3
)

viz_fetch <- visualiser_fetch(fetch_haies, type = "comparaison")
viz_fetch$simple
viz_fetch$elliptique
```

## Étape 4: Rasterisation pour analyse

```{r rasteriser}
raster_dist <- distances_haies$distance_buffer
plot(raster_dist, main = "Raster des distances aux haies")
```

## Étape 5: Simulation de la vitesse du vent

```{r simulation-vent, fig.show = 'hold'}
vitesse_simple <- simuler_vitesse_vent_simple(
  dist_result = distances_haies,
  vitesse_ref = 5,
  coef_protection = 0.6
)

print(terra::plot(vitesse_simple$vitesse, main = "Vitesse du vent (m/s)",
     col = hcl.colors(100, "RdBu")))
```

## Comparaison des méthodes de protection

```{r comparaison}
distances_haies_vent <- calculer_distances_vent(
  arbres_sf = arbres_haies,
  angle_vent = direction_vent,
  champ_bbox = champ,
  resolution = 2,
  max_distance = 100,
  ouverture_angulaire = 45
)

par(mfrow = c(2, 2), mar = c(3, 3, 3, 3))

plot(distances_haies$distance_buffer, main = "Distance simple",
     col = hcl.colors(100, "Terrain"))
plot(distances_haies_vent$distance_amont, main = "Amont",
     col = hcl.colors(100, "Blues"))
plot(distances_haies_vent$distance_aval, main = "Aval",
     col = hcl.colors(100, "Reds"))
plot(distances_haies_vent$distance_totale, main = "Totale",
     col = hcl.colors(100, "viridis"))
```

## Bonnes pratiques

1. **Validation terrain**: Validez toujours les détections avec des observations terrain
2. **Résolution**: Choisissez une résolution adaptée à vos objectifs (1-5m pour les haies)
3. **Buffer**: Utilisez un buffer suffisant pour capturer les haies autour du champ
4. **Saison**: Les données LiDAR de saison végétative donnent de meilleurs résultats
5. **Angle focal**: Ajustez selon la perméabilité de la haie (plus serrée = angle plus faible)

## Workflow complet

```{r workflow, eval = FALSE}
library(covariablechamps)
library(sf)
library(terra)

# 1. Charger le champ M2
champ <- st_read(system.file("extdata", "M2.shp", package = "covariablechamps"))

# 2. Obtenir les haies via détection LiDAR
resultat_lidar <- extraire_classifier_haies_lidar(mne, mnt, polygone_champ = champ)
haies <- resultat_lidar$haies

# 3. Définir la direction du vent (270 = ouest)
direction_vent <- 270

# 4. Calculer les distances
dist <- calculer_distances_amont_aval(
  arbres_sf = haies,
  angle_vent = direction_vent,
  champ_bbox = champ,
  buffer_arbre = 3
)

# 5. Visualiser
visualiser_distances_vent(dist, type = "comparaison")

# 6. Simuler la vitesse
vitesse <- simuler_vitesse_vent(
  result = dist,
  vitesse_ref = 5,
  coef_amont = 0.5,
  coef_aval = 0.3
)

# 7. Cartographier
tracer_carte_vent(distances = dist, type = "les_deux")
```

## Références

- Heisler, G.M., Dewalle, D.R. (1988). Effects of windbreak structure on wind flow. Agriculture, Ecosystems & Environment.
- Brandle, J.R., et al. (2004). Windbreaks in North American Agricultural Systems. Agroforestry Systems.
