---
title: "Detection et analyse des haies brise-vent"
output: rmarkdown::html_vignette
vignette: >
  %\VignetteIndexEntry{Detection et analyse des haies brise-vent}

  %\VignetteEngine{knitr::rmarkdown}
  %\VignetteEncoding{UTF-8}
---

```{r, include = FALSE}
knitr::opts_chunk$set(
  collapse = TRUE,
  comment = "#>",
  eval = FALSE
)
```

## Introduction

Les haies brise-vent jouent un role important dans la protection des cultures contre le vent. Ce guide presente les fonctions du package `covariablechamps` pour detecter, classifier et analyser les haies a partir des donnees LiDAR.

## Workflow complet

Le processus typique comprend les etapes suivantes:

1. **Telecharger les donnees LiDAR** pour la zone d'etude
2. **Detecter et classifier les haies** a partir du MNE
3. **Extraire les lignes centrales** des haies
4. **Calculer les zones de protection** contre le vent

```{r setup}
library(covariablechamps)
library(sf)
library(terra)
```

## Etape 1: Preparation des donnees

```{r telecharger-lidar}
# Definir le polygone du champ
champ <- st_read("mon_champ.gpkg")

# Telecharger les donnees LiDAR
lidar <- telecharger_lidar(champ)
```

## Etape 2: Detection des haies

La fonction `extraire_classifier_haies_lidar()` detecte les arbres et les classifie en haies, arbres isoles ou bosquets.

```{r detecter-haies}
# Detecter et classifier les haies
haies <- extraire_classifier_haies_lidar(
  mne = lidar$mne,
  mnt = lidar$mnt,
  polygone_champ = champ,
  seuil_hauteur = 2,      # Hauteur minimale (m)
  buffer_detection = 100,  # Buffer autour du champ (m)
  buffer_sortie = 50       # Buffer pour la sortie (m)
)

# Examiner les resultats
print(haies)
```

### Parametres importants

- `seuil_hauteur`: Hauteur minimale pour considerer un element comme vegetation haute
- `buffer_detection`: Zone tampon pour la detection des arbres
- `buffer_sortie`: Zone tampon pour la sortie finale
- `critere_haie`: Criteres pour classifier une vegetation comme haie

## Etape 3: Extraction des lignes centrales

Pour les analyses de protection contre le vent, il est utile d'extraire la ligne centrale des haies.

```{r lignes-centrales}
# Extraire les lignes centrales
lignes <- extraire_ligne_centrale_haies(haies)

# Visualiser
plot(st_geometry(champ), col = "lightgreen")
plot(st_geometry(lignes), col = "darkgreen", lwd = 2, add = TRUE)
```

## Etape 4: Calcul des zones de protection

Les haies brise-vent creent des zones de protection dont l'etendue depend de la hauteur de la haie.

```{r zones-protection}
# Direction du vent dominante (en degres)
direction_vent <- 270  # Vent d'ouest

# Calculer les zones de protection
# Les zones sont exprimees en multiples de la hauteur (H)
zones <- calculer_zones_vent_spline(
  haies = lignes,
  direction_vent = direction_vent,
  facteurs_h = c(1, 2, 3, 5, 10),  # Zones de 1H a 10H
  hauteur_haie = NULL  # Utilise la hauteur des haies si disponible
)

# Visualiser
plot(st_geometry(champ), col = "lightyellow")
plot(zones["facteur_h"], add = TRUE, alpha = 0.5)
```

### Comprendre les zones de protection

La protection offerte par une haie diminue avec la distance:
- **Zone 1-2H**: Protection maximale (reduction du vent > 50%)
- **Zone 2-5H**: Protection moderee (reduction 20-50%)
- **Zone 5-10H**: Protection faible (reduction < 20%)

## Etape 5: Rasterisation pour analyse

Pour des analyses spatiales, les zones peuvent etre rasterisees.

```{r rasteriser}
# Creer un raster de reference
template <- rast(champ, resolution = 5)

# Rasteriser les zones
raster_zones <- rasteriser_zones_gradient(
  zones = zones,
  template = template,
  champ = champ
)

# Ou avec la version 2 (gradient continu)
raster_gradient <- rasteriser_zones_gradient_v2(
  zones = zones,
  template = template
)

plot(raster_zones)
```

## Distance aux arbres

Pour une analyse plus detaillee de l'effet du vent, utilisez les fonctions de distance.

```{r distance-arbres}
# Calculer la distance euclidienne aux arbres
dist <- calculer_distance_arbres(
  arbres_sf = haies,
  champ_bbox = champ,
  resolution = 5,
  buffer_arbre = 2,
  max_distance = 100
)

# Visualiser
visualiser_distance_arbres(dist, type = "buffer")

# Calculer la distance directionnelle (amont/aval)
dist_vent <- calculer_distances_vent(
  arbres = haies,
  angle_vent = direction_vent,
  champ = champ,
  resolution = 5,
  buffer_arbre = 2
)

# Comparer amont et aval
visualiser_distances_vent(dist_vent, type = "comparaison")
```

## Simulation de la vitesse du vent

Estimez la reduction de vitesse du vent.

```{r simulation-vent}
# Avec les distances simples
vitesse_simple <- simuler_vitesse_vent_simple(
  dist_result = dist,
  vitesse_ref = 5,       # Vitesse de reference (m/s)
  coef_protection = 0.5  # Coefficient de protection
)

# Avec les distances directionnelles
vitesse_dir <- simuler_vitesse_vent(
  result = dist_vent,
  vitesse_ref = 5,
  coef_amont = 0.5,  # Effet ralentissement amont
  coef_aval = 0.3    # Effet acceleration aval
)

plot(vitesse_dir$vitesse)
```

## Integration avec les donnees meteo

Combinez avec les roses des vents pour une analyse complete.

```{r meteo}
# Obtenir la rose des vents
rose <- obtenir_rose_vents(
  lat = 46.8,
  lon = -71.2,
  date_debut = "2023-01-01",
  date_fin = "2023-12-31"
)

# Visualiser
tracer_rose_vents(rose)

# Identifier la direction dominante
direction_dominante <- rose$direction[which.max(rose$frequence)]
```

## Exemple complet

```{r exemple-complet}
library(covariablechamps)

# 1. Charger le champ
champ <- st_read("champ.gpkg")

# 2. Telecharger LiDAR
lidar <- telecharger_lidar(champ)

# 3. Detecter les haies
haies <- extraire_classifier_haies_lidar(
  mne = lidar$mne,
  mnt = lidar$mnt,
  polygone_champ = champ
)

# 4. Extraire les lignes centrales
lignes <- extraire_ligne_centrale_haies(haies)

# 5. Rose des vents
rose <- obtenir_rose_vents(46.8, -71.2, "2023-01-01", "2023-12-31")
dir_vent <- rose$direction[which.max(rose$frequence)]

# 6. Calculer les zones de protection
zones <- calculer_zones_vent_spline(
  haies = lignes,
  direction_vent = dir_vent,
  facteurs_h = c(1, 2, 5, 10)
)

# 7. Rasteriser
template <- rast(champ, resolution = 5)
raster_protection <- rasteriser_zones_gradient_v2(zones, template)

# 8. Visualiser
plot(raster_protection)
plot(st_geometry(lignes), col = "darkgreen", lwd = 2, add = TRUE)
plot(st_geometry(champ), border = "black", lwd = 2, add = TRUE)
```

## Bonnes pratiques

1. **Validation terrain**: Validez toujours les detections avec des observations terrain
2. **Resolution**: Choisissez une resolution adaptee a vos objectifs (1-5m pour les haies)
3. **Buffer**: Utilisez un buffer suffisant pour capturer les haies autour du champ
4. **Saison**: Les donnees LiDAR de saison vegetative donnent de meilleurs resultats

## References

- Heisler, G.M., Dewalle, D.R. (1988). Effects of windbreak structure on wind flow. Agriculture, Ecosystems & Environment.
- Brandle, J.R., et al. (2004). Windbreaks in North American Agricultural Systems. Agroforestry Systems.
