---
title: "Calcul de l'ombrage des parcelles"
output: rmarkdown::html_vignette
vignette: >
  %\VignetteIndexEntry{Calcul de l'ombrage des parcelles}
  %\VignetteEngine{knitr::rmarkdown}
  %\VignetteEncoding{UTF-8}
---

```{r setup, include = FALSE}
knitr::opts_chunk$set(
  collapse = TRUE,
  comment = "#>",
  fig.width = 8,
  fig.height = 6,
  message = FALSE,
  warning = FALSE
)
```

```{r libs}
library(covariablechamps)
library(sf)
library(terra)
library(ggplot2)
```

## Introduction

L'ombrage projeté par les arbres et les haies sur les parcelles agricoles peut avoir un impact significatif sur les cultures. Ce guide présente les fonctions du package `covariablechamps` pour calculer et visualiser l'ombrage à partir des données LiDAR et de la position du soleil.

## Principes de base

Le calcul de l'ombrage repose sur:

1. **Le Modèle Numérique d'Élévation (MNE)**: Inclut les arbres et structures
2. **La position du soleil**: Azimut et élévation selon la date et l'heure
3. **Le raycasting**: Projection des ombres selon l'angle du soleil

## Chargement du champ M2

Le package inclut un champ d'exemple (`M2`) situé au Québec.

```{r charger-champ}
champ <- st_read(system.file("extdata", "M2.shp", package = "covariablechamps"))
```

## Téléchargement du MNE (Modèle Numérique d'Élévation)

Le MNE inclut les arbres et permet de calculer les ombres projetées.

**Note**: Le téléchargement peut prendre quelques minutes.

```{r telecharger-mne, cache = TRUE}
# Télécharger le MNE (avec arbres)
mne <- telecharger_lidar(
  polygone = champ,
  mne = TRUE
)

plot(mne, main = "MNE (Modèle Numérique d'Élévation)",
     col = hcl.colors(100, "Terrain"))
plot(sf::st_geometry(champ), add = TRUE, border = "black", lwd = 2)
```

## Téléchargement du MNT (Modèle Numérique de Terrain)

Le MNT est le terrain sans les arbres (sol nu).

```{r telecharger-mnt, cache = TRUE}
mnt <- telecharger_lidar(
  polygone = champ,
  mne = FALSE
)

plot(mnt, main = "MNT (Modèle Numérique de Terrain)",
     col = hcl.colors(100, "Terrain"))
plot(sf::st_geometry(champ), add = TRUE, border = "black", lwd = 2)
```

## Calcul de l'ombrage

Pour calculer l'ombrage à une date donnée:

```{r ombrage-simple, cache = TRUE}
ombrage <- calculer_ombrage(
  polygone = champ,
  date = "2024-06-21",
  intervalle_heures = 1
)

plot(ombrage$ombrage_moyen, main = "Ombrage moyen (21 juin 2024)",
     col = grey(100:0 / 100))
plot(sf::st_geometry(champ), add = TRUE, border = "black", lwd = 2)
```

### Paramètres importants

- `date`: Date au format "YYYY-MM-DD"
- `intervalle_heures`: Intervalle de temps entre les calculs
- `zscale`: Facteur d'échelle vertical (1 = mètres)

## Heures d'ensoleillement

Le nombre d'heures d'ensoleillement par pixel:

```{r heures-ensoleillement}
plot(ombrage$heures_ensoleillement, 
     main = "Heures d'ensoleillement (21 juin 2024)",
     col = hcl.colors(100, "YlOrRd"))
plot(sf::st_geometry(champ), add = TRUE, border = "black", lwd = 2)
```

## Comparaison été vs hiver

L'ombrage varie considérablement selon la saison:

```{r comparaison-saison, cache = TRUE}
# Été
ombrage_ete <- calculer_ombrage(
  polygone = champ,
  date = "2024-06-21",
  intervalle_heures = 2
)

# Hiver
ombrage_hiver <- calculer_ombrage(
  polygone = champ,
  date = "2024-12-21",
  intervalle_heures = 2
)

par(mfrow = c(1, 2), mar = c(3, 3, 3, 3))

plot(ombrage_ete$ombrage_moyen, main = "Ombrage été (21 juin)",
     col = grey(100:0 / 100))
plot(sf::st_geometry(champ), add = TRUE, border = "black", lwd = 2)

plot(ombrage_hiver$ombrage_moyen, main = "Ombrage hiver (21 décembre)",
     col = grey(100:0 / 100))
plot(sf::st_geometry(champ), add = TRUE, border = "black", lwd = 2)
```

## Calcul sur une période

La fonction `calculer_ombrage_periode()` calcule l'ombrage moyen sur une période:

```{r ombrage-periode, cache = TRUE}
resultat <- calculer_ombrage_periode(
  polygone = champ,
  date_debut = "2024-06-01",
  date_fin = "2024-06-30",
  intervalle_jours = 7
)

par(mfrow = c(1, 2), mar = c(3, 3, 3, 3))

plot(resultat$ombrage_moyen_periode, 
     main = "Ombrage moyen (juin 2024)",
     col = grey(100:0 / 100))
plot(sf::st_geometry(champ), add = TRUE, border = "black", lwd = 2)

plot(resultat$heures_ensoleillement_moyen,
     main = "Heures d'ensoleillement moy. (juin 2024)",
     col = hcl.colors(100, "YlOrRd"))
plot(sf::st_geometry(champ), add = TRUE, border = "black", lwd = 2)
```

## Applications

- **Cultures sensibles**: Identifier les zones à faible ensoleillement
- **Serres**: Planifier l'emplacement selon l'ombrage naturel
- **Arbres fruitiers**: Estimer l'ombre des haies sur les cultures
