---
title: "Analyse Pédologique et Séries de Sols"
output: rmarkdown::html_vignette
vignette: >
  %\VignetteIndexEntry{Analyse Pédologique}
  %\VignetteEngine{knitr::rmarkdown}
  %\VignetteEncoding{UTF-8}
---

```{r setup, include = FALSE}
knitr::opts_chunk$set(
  collapse = TRUE,
  comment = "#>",
  fig.width = 8,
  fig.height = 6,
  message = FALSE
)
```

```{r libs}
library(covariablechamps)
library(sf)
library(terra)
library(ggplot2)
library(dplyr)
```

## Introduction

L'analyse pédologique concerne l'étude des sols et leur distribution spatiale. La connaissance des séries de sols est essentielle pour:

- Évaluer le drainage et la fertilité
- Planifier l'irrigation
- Choisir les cultures adaptées
- Gérer les risques d'érosion

Le package `covariablechamps` fournit la fonction `proba_et_classement_serie_quota_ilr()` pour désagéger les données pédologiques.

## Concepts clés

### Séries de sols

Une **série de sols** est une unité de classification basée sur:
- La texture du sol (proportions sable, limon, argile)
- Le drainage
- La topographie
- Le matériau parental

### Données requises

Pour utiliser `proba_et_classement_serie_quota_ilr()`, vous avez besoin de:

1. **Polygones des champs** avec les séries de sols identifiées
2. **Table des séries** avec les compositions granulométriques
3. **MNT** pour intégrer l'effet topographique

## Exemple de données synthétiques

Pour cet article, nous créons des données synthétiques.

```{r donnees-synth}
# Créer un champ
coords_champ <- matrix(c(0, 0, 300, 0, 300, 200, 0, 200, 0, 0), 
                       ncol = 2, byrow = TRUE)
champ <- sf::st_polygon(list(coords_champ))
champ <- sf::st_sfc(champ, crs = 32618)
champ <- sf::st_sf(geometry = champ)

# Créer des polygones de sols (3 séries)
set.seed(42)
polygones_sols <- lapply(1:3, function(i) {
  offset_x <- sample(0:200, 1)
  offset_y <- sample(0:100, 1)
  w <- sample(50:100, 1)
  h <- sample(50:100, 1)
  coords <- matrix(c(offset_x, offset_y,
                     offset_x + w, offset_y,
                     offset_x + w, offset_y + h,
                     offset_x, offset_y + h,
                     offset_x, offset_y), 
                   ncol = 2, byrow = TRUE)
  sf::st_polygon(list(coords))
})
polygones_sols <- sf::st_sfc(polygones_sols, crs = 32618)
polygones_sols <- sf::st_sf(ID = 1:3, geometry = polygones_sols)

# Table des séries de sols
table_series <- data.frame(
  Code.polygone = 1:3,
  Composante = c("Soulange", "Kamouraska", "Saint-André"),
  Pourcentage = c(60, 75, 45),
  Sable = c(30, 45, 55),
  Limon = c(45, 35, 30),
  Argile = c(25, 20, 15)
)

cat("Séries de sols:\n")
print(table_series)
```

## Visualisation des polygones de sols

```{r visualisation-sols}
# Créer un raster de référence
r_template <- terra::rast(
  ncols = 60,
  nrows = 40,
  xmin = 0, xmax = 300,
  ymin = 0, ymax = 200,
  crs = 32618
)

# Colour palette for soils
soil_colors <- c("steelblue", "sienna", "forestgreen")
names(soil_colors) <- table_series$Composante

ggplot() +
  geom_sf(data = polygones_sols, aes(fill = factor(ID)), alpha = 0.5) +
  geom_sf(data = champ, fill = NA, color = "black", linewidth = 1.5) +
  scale_fill_discrete(name = "Série", labels = table_series$Composante) +
  theme_minimal() +
  labs(title = "Polygones de séries de sols",
       subtitle = "Exemple de distribution spatiale")
```

## Triangle textural

Le triangle textural montre la classification des sols selon les proportions de sable, limon et argile.

```{r triangle-textural}
# Créer les points du triangle
par(mar = c(4, 4, 4, 4))

# Labels des coins
text(0.5, 1.05, "ARGILE", adj = 0.5, font = 2)
text(-0.05, -0.05, "SABLE", adj = 0.5, font = 2, srt = 60)
text(1.05, -0.05, "LIMON", adj = 0.5, font = 2, srt = -60)

# Ajouter les points pour chaque série
for (i in 1:nrow(table_series)) {
  # Conversion en coordonnées triangulaires
  # (simplifié)
  x <- table_series$Sable[i] / 100 * 0.5 + table_series$Limon[i] / 100
  y <- table_series$Sable[i] / 100 * sqrt(3) / 2
  
  points(x, y, pch = 19, cex = 3, col = soil_colors[i])
  text(x, y + 0.08, table_series$Composante[i], font = 2)
}

title("Triangle textural des séries de sols")
```

## Workflow complet

La fonction `proba_et_classement_serie_quota_ilr()` effectue une désagrégation des polygones de sols:

```{r workflow-complet, eval = FALSE}
# 1. Charger les données
champs_sf <- sf::st_read("champs.shp")
table_sols <- read.csv("sols.csv")

# 2. Charger le MNT
mnt <- terra::rast("mnt.tif")

# 3. Calculer les probabilités et classifications
resultat <- proba_et_classement_serie_quota_ilr(
  polygones_sf = champs_sf,
  table_series = table_sols,
  mnt = mnt,
  id_col = "Code.polygone",
  serie_col = "Composante",
  poids_col = "Pourcentage",
  sable_col = "Sable",
  limon_col = "Limon",
  argile_col = "Argile"
)

# 4. Visualiser
plot(resultat$prob)  # Probabilités par série
plot(resultat$closest_label)  # Classification finale
```

## Paramètres de la fonction

### Résolution (`grid_m`)

Contrôle la résolution de la grille de désagrégation:
- Plus fin = plus détaillé mais plus lent
- Recommandé: 10-50m selon la qualité des données

### Voisinage (`sigma_voisin`)

Lissage spatial pour éviter les地块 isolés:
- Plus grand = plus de lissage
- Recommandé: 30-100m

### Effet MNT (`beta_mnt`)

Influence de la topographie sur la texture:
- Beta = 0:不考虑 MNT
- Beta = 0.2: Effet modéré
- Beta = 0.5: Effet fort

## Interprétation des résultats

### Raster de probabilités

Chaque couche représente la probabilité d'appartenance à une série:
- Valeurs près de 1 = forte probabilité
- Valeurs près de 0 = faible probabilité

### Classification finale

Le raster `closest_label` assigne chaque pixel à la série la plus probable.

## Applications agricoles

### drainage

| Série | drainage |
|-------|----------|
| Soulange | Bon |
| Kamouraska | Modéré imparfait |
| Saint-André | Bon à modéré |

### Aptitudes culturales

- Séries bien drainées: cultures sensibles au froid
- Séries à drainage modéré: pacage, forêts

### Gestion de l'eau

- Identifier les zones à risque de saturation
- Planifier les systèmes de drainage
