---
title: "Analyse Pédologique et Séries de Sols"
output: rmarkdown::html_vignette
vignette: >
  %\VignetteIndexEntry{Analyse Pédologique}
  %\VignetteEngine{knitr::rmarkdown}
  %\VignetteEncoding{UTF-8}
---

```{r setup, include = FALSE}
knitr::opts_chunk$set(
  collapse = TRUE,
  comment = "#>",
  fig.width = 8,
  fig.height = 6,
  message = FALSE
)
```

```{r libs}
library(covariablechamps)
library(sf)
library(terra)
library(ggplot2)
library(dplyr)
```

## Introduction

L'analyse pédologique concerne l'étude des sols et leur distribution spatiale. La connaissance des séries de sols est essentielle pour:

- Évaluer le drainage et la fertilité
- Planifier l'irrigation
- Choisir les cultures adaptées
- Gérer les risques d'érosion

Le package `covariablechamps` fournit la fonction `proba_et_classement_serie_quota_ilr()` pour désagéger les données pédologiques.

## Concepts clés

### Séries de sols

Une **série de sols** est une unité de classification basée sur:
- La texture du sol (proportions sable, limon, argile)
- Le drainage
- La topographie
- Le matériau parental

### Données requises

Pour utiliser `proba_et_classement_serie_quota_ilr()`, vous avez besoin de:

1. **Polygones des champs** avec les séries de sols identifiées (du gouvernement du Québec)
2. **Table des séries** avec les compositions granulométriques
3. **MNT** pour intégrer l'effet topographique

## Chargement du champ M2

Le package inclut un champ d'exemple (`M2`) situé au Québec.

```{r charger-champ}
champ <- st_read(system.file("extdata", "M2.shp", package = "covariablechamps"))

ggplot() +
  geom_sf(data = champ, fill = "lightgreen", alpha = 0.5) +
  theme_minimal() +
  labs(title = "Champ M2",
       subtitle = "Champ d'exemple inclus dans le package")
```

## Workflow de désagrégation des sols

**Note**: Les opérations ci-dessous nécessitent des données pédologiques réelles (polygones de séries de sols du gouvernement).

### Préparer les données

```{r preparer-donnees, eval = FALSE}
# 1. Charger les polygones de sols (source: gouvernement du Québec)
polygones_sols <- st_read("sols_poly.shp")

# 2. Table des séries avec composition granulométrique
table_series <- read.csv("table_sols.csv")

# 3. Vérifier la concordance
head(polygones_sols)
head(table_series)
```

### Table des séries de sols

La table des séries doit contenir:

| Colonne | Description |
|---------|-------------|
| `Code.polygone` | Identifiant reliant à polygones_sols |
| `Composante` | Nom de la série de sols |
| `Pourcentage` | Proportion de la série dans le polygone |
| `Sable` | Pourcentage de sable (0-100) |
| `Limon` | Pourcentage de limon (0-100) |
| `Argile` | Pourcentage d'argile (0-100) |

Exemple:
```{r exemple-table, eval = FALSE}
table_series <- data.frame(
  Code.polygone = 1:3,
  Composante = c("Soulange", "Kamouraska", "Saint-André"),
  Pourcentage = c(60, 75, 45),
  Sable = c(30, 45, 55),
  Limon = c(45, 35, 30),
  Argile = c(25, 20, 15)
)
print(table_series)
```

## Triangle textural

Le triangle textural montre la classification des sols selon les proportions de sable, limon et argile.

| Texture | Sable | Limon | Argile |
|---------|-------|-------|--------|
| Argileuse | 0-45 | 0-40 | 55-100 |
| Limoneuse | 0-45 | 50-100 | 0-55 |
| Sableuse | 50-100 | 0-50 | 0-50 |
| Franco-argilo-limoneuse | 20-45 | 30-50 | 30-45 |

## Calcul de la désagrégation

La fonction `proba_et_classement_serie_quota_ilr()` effectue la désagrégation:

```{r desagregation, eval = FALSE}
# Charger le MNT (via LiDAR)
mnt <- telecharger_lidar(champ)

# Effectuer la désagrégation
resultat <- proba_et_classement_serie_quota_ilr(
  polygones_sf = polygones_sols,
  table_series = table_series,
  mnt = mnt,
  id_col = "Code.polygone",
  serie_col = "Composante",
  poids_col = "Pourcentage",
  sable_col = "Sable",
  limon_col = "Limon",
  argile_col = "Argile"
)

# Visualiser les probabilités
plot(resultat$prob)

# Visualiser la classification finale
plot(resultat$closest_label)
```

### Paramètres de la fonction

| Paramètre | Description | Valeur par défaut |
|-----------|-------------|-------------------|
| `grid_m` | Résolution de la grille (m) | 20 |
| `sigma_voisin` | Écart-type du noyau gaussien (m) | 60 |
| `alpha_voisin` | Pondération de similarité de voisinage | 8 |
| `beta_mnt` | Pondération de l'effet MNT | 0.2 |
| `lambda_base` | Pondération de la probabilité de base | 0.25 |

## Interprétation des résultats

### Raster de probabilités

Chaque couche du raster `prob` représente la probabilité d'appartenance à une série:

- Valeurs proches de 1 = forte probabilité
- Valeurs proches de 0 = faible probabilité

### Classification finale

Le raster `closest_label` assigne chaque pixel à la série la plus probable.

## Applications agricoles

### drainage

| Série | drainage |
|-------|----------|
| Soulange | Bon |
| Kamouraska | Modéré imparfait |
| Saint-André | Bon à modéré |

### Aptitudes culturales

- Séries bien drainées: cultures sensibles au froid
- Séries à drainage modéré: pacage, forêts

### Gestion de l'eau

- Identifier les zones à risque de saturation
- Planifier les systèmes de drainage

## Références

- Commission de protection des terres agricoles du Québec (CPTAQ)
- Agence de développement du Canada (AAFC) - Bases de données des sols
