---
title: "Analyse Topographique des Champs Agricoles"
output: rmarkdown::html_vignette
vignette: >
  %\VignetteIndexEntry{Analyse Topographique}
  %\VignetteEngine{knitr::rmarkdown}
  %\VignetteEncoding{UTF-8}
---

```{r setup, include = FALSE}
knitr::opts_chunk$set(
  collapse = TRUE,
  comment = "#>",
  fig.width = 8,
  fig.height = 6,
  message = FALSE,
  warning = FALSE
)
```

```{r libs}
library(covariablechamps)
library(sf)
library(terra)
library(ggplot2)
```

## Introduction

L'analyse topographique est essentielle pour comprendre le relief d'un champ agricole. Le package `covariablechamps` fournit plusieurs outils pour analyser la topographie:

- **Pente**: Inclinaison du terrain en degrés
- **Aspect**: Orientation du terrain (Nord, Sud, Est, Ouest)
- **Géomorphons**: Classification des formes de terrain

Ces covariables influencent:
- Le drainage des sols
- L'exposition au soleil et au vent
- La sensibilité à l'érosion
- Le choix des cultures

## Chargement du champ M2

Le package inclut un champ d'exemple (`M2`) situé au Québec.

```{r charger-champ}
champ <- st_read(system.file("extdata", "M2.shp", package = "covariablechamps"))

ggplot() +
  geom_sf(data = champ, fill = "lightgreen", alpha = 0.5) +
  theme_minimal() +
  labs(title = "Champ M2",
       subtitle = "Champ d'exemple inclus dans le package")
```

## Téléchargement du MNT depuis LiDAR

Le MNT (Modèle Numérique de Terrain) est téléchargé depuis les données LiDAR du DataCube du Canada.

**Note**: Le téléchargement peut prendre quelques minutes selon la taille de la zone.

```{r telecharger-mnt, cache = TRUE}
# Télécharger le MNT depuis LiDAR
mnt <- telecharger_lidar(
  polygone = champ,
  mne = FALSE  # FALSE = MNT (sans arbres)
)

plot(mnt, main = "Modèle Numérique de Terrain (MNT)",
     col = hcl.colors(100, "Terrain"))
plot(sf::st_geometry(champ), add = TRUE, border = "black", lwd = 2)
```

## Calcul de la pente

La fonction `calculer_pente()` calcule l'inclinaison du terrain en degrés.

```{r pente, cache = TRUE}
pente <- calculer_pente(mnt)

plot(pente, main = "Pente (degrés)",
     col = hcl.colors(100, "Reds"))
plot(sf::st_geometry(champ), add = TRUE, border = "black", lwd = 2)
```

### Distribution des pentes

```{r distribution-pente}
vals_pente <- terra::values(pente)
vals_pente <- vals_pente[!is.na(vals_pente)]

hist(vals_pente, breaks = 30, main = "Distribution des pentes",
     xlab = "Pente (degrés)", ylab = "Fréquence",
     col = "lightblue", border = "white")

cat("Statistiques de la pente:\n")
cat(sprintf("  Min: %.1f°\n", min(vals_pente)))
cat(sprintf("  Max: %.1f°\n", max(vals_pente)))
cat(sprintf("  Moyenne: %.1f°\n", mean(vals_pente)))
cat(sprintf("  Médiane: %.1f°\n", median(vals_pente)))
```

## Calcul de l'aspect (orientation)

La fonction `calculer_aspect()` calcule l'orientation du terrain.

```{r aspect, cache = TRUE}
aspect <- calculer_aspect(mnt)

plot(aspect, main = "Aspect (degrés - direction du Nord)",
     col = hcl.colors(100, "Cyclical"))
plot(sf::st_geometry(champ), add = TRUE, border = "black", lwd = 2)
```

### Interprétation de l'aspect

L'aspect est exprimé en degrés:
- 0° ou 360° = Nord
- 90° = Est
- 180° = Sud
- 270° = Ouest

Les valeurs manquantes (NA) indiquent les zones plates.

## Visualisation combinée

```{r combine, cache = TRUE}
par(mfrow = c(2, 2), mar = c(3, 3, 3, 3))

plot(mnt, main = "MNT (élévation)", col = hcl.colors(100, "Terrain"))
plot(sf::st_geometry(champ), add = TRUE, border = "black", lwd = 2)

plot(pente, main = "Pente (degrés)", col = hcl.colors(100, "Reds"))
plot(sf::st_geometry(champ), add = TRUE, border = "black", lwd = 2)

plot(aspect, main = "Aspect (degrés)", col = hcl.colors(100, "Cyclical"))
plot(sf::st_geometry(champ), add = TRUE, border = "black", lwd = 2)

# Ombrage (hillshade)
hillshade <- terra::shade(slope = pente * pi / 180, 
                          aspect = aspect * pi / 180,
                          premult = TRUE)
plot(hillshade, main = "Ombrage (hillshade)", col = grey(0:100 / 100))
plot(sf::st_geometry(champ), add = TRUE, border = "black", lwd = 2)
```

## Extraction complète des covariables terrain

La fonction `extraire_covariables_terrain()` calcule toutes les covariables en une seule commande:

```{r extract-all, cache = TRUE}
result <- extraire_covariables_terrain(
  polygone = champ,
  dossier = NULL  # Sans sauvegarder
)

plot(result$mnt, main = "MNT")
plot(result$pente, main = "Pente")
plot(result$aspect, main = "Aspect")
plot(result$geomorphons, main = "Géomorphons")
```

## Applications agricoles

### Drainage et pente

Les zones à forte pente sont généralement:
- Mieux drainées (moins de saturation)
- Plus sensibles à l'érosion
- Plus difficiles à cultiver

### Exposition et aspect

L'orientation du terrain affecte:
- L'ensoleillement (sud = plus chaud)
- L'exposition aux vents dominants
- Le gel tardif au printemps

### Planification

Combinez la topographie avec d'autres données pour:
- Identifier les zones à risque d'érosion
- Optimiser le drainage
- Planifier les rotations de cultures
