---
title: "Analyse Topographique des Champs Agricoles"
output: rmarkdown::html_vignette
vignette: >
  %\VignetteIndexEntry{Analyse Topographique}
  %\VignetteEngine{knitr::rmarkdown}
  %\VignetteEncoding{UTF-8}
---

```{r setup, include = FALSE}
knitr::opts_chunk$set(
  collapse = TRUE,
  comment = "#>",
  fig.width = 8,
  fig.height = 6,
  message = FALSE
)
```

```{r libs}
library(covariablechamps)
library(sf)
library(terra)
library(ggplot2)
```

## Introduction

L'analyse topographique est essentielle pour comprendre le relief d'un champ agricole. Le package `covariablechamps` fournit plusieurs outils pour analyser la topographie:

- **Pente**: Inclinaison du terrain en degrés
- **Aspect**: Orientation du terrain (Nord, Sud, Est, Ouest)
- **Géomorphons**: Classification des formes de terrain

Ces covariables influencent:
- Le drainage des sols
- L'exposition au soleil et au vent
- La sensibilité à l'érosion
- Le choix des cultures

## Création d'un MNT synthétique

Pour cet article, nous créons un MNT (Modèle Numérique de Terrain) synthétique représentant un terrain vallonné.

```{r create-dem}
# Créer un raster de base (300m x 200m à 5m de résolution)
r <- terra::rast(
  ncols = 60,
  nrows = 40,
  xmin = 0, xmax = 300,
  ymin = 0, ymax = 200,
  crs = "EPSG:32618"
)

# Créer des coordonnées
coords <- terra::xyFromCell(r, 1:terra::ncell(r))

# Simuler un terrain vallonné (combinaison de functions sin/cos)
elevation <- 100 + 
  10 * sin(coords[, 1] / 30) * cos(coords[, 2] / 40) +
  5 * sin(coords[, 1] / 15 + coords[, 2] / 20) +
  2 * cos(coords[, 1] * coords[, 2] / 500)

# Ajouter le raster d'élévation
mnt <- r
terra::values(mnt) <- elevation

# Définir le polygone du champ
coords_champ <- matrix(c(0, 0, 300, 0, 300, 200, 0, 200, 0, 0), 
                       ncol = 2, byrow = TRUE)
champ <- sf::st_polygon(list(coords_champ))
champ <- sf::st_sfc(champ, crs = 32618)
champ <- sf::st_sf(geometry = champ)

# Visualiser le MNT
plot(mnt, main = "Modèle Numérique de Terrain (MNT)",
     col = hcl.colors(100, "Terrain"))
plot(sf::st_geometry(champ), add = TRUE, border = "black", lwd = 2)
```

## Calcul de la pente

La fonction `calculer_pente()` calcule l'inclinaison du terrain en degrés.

```{r pente}
pente <- calculer_pente(mnt)

# Visualiser
plot(pente, main = "Pente (degrés)",
     col = hcl.colors(100, "Reds"))
plot(sf::st_geometry(champ), add = TRUE, border = "black", lwd = 2)
```

### Distribution des pentes

```{r distribution-pente}
vals_pente <- terra::values(pente)
vals_pente <- vals_pente[!is.na(vals_pente)]

hist(vals_pente, breaks = 30, main = "Distribution des pentes",
     xlab = "Pente (degrés)", ylab = "Fréquence",
     col = "lightblue", border = "white")

# Statistiques
cat("Statistiques de la pente:\n")
cat(sprintf("  Min: %.1f°\n", min(vals_pente)))
cat(sprintf("  Max: %.1f°\n", max(vals_pente)))
cat(sprintf("  Moyenne: %.1f°\n", mean(vals_pente)))
cat(sprintf("  Médiane: %.1f°\n", median(vals_pente)))
```

## Calcul de l'aspect (orientation)

La fonction `calculer_aspect()` calcule l'orientation du terrain (direction vers laquelle regarde la pente).

```{r aspect}
aspect <- calculer_aspect(mnt)

# Visualiser avec une palette的方向
plot(aspect, main = "Aspect (degrés - direction du Nord)",
     col = hcl.colors(100, "Cyclical"))
plot(sf::st_geometry(champ), add = TRUE, border = "black", lwd = 2)
```

### Interprétation de l'aspect

L'aspect est exprimé en degrés:
- 0° ou 360° = Nord
- 90° = Est
- 180° = Sud
- 270° = Ouest

Les valeurs manquantes (NA) indiquent les zones plates.

## Classification en géomorphons

Les géomorphons classifient le terrain en 10 formes:

| Code | Nom | Description |
|------|-----|-------------|
| 1 | Plat | Surface horizontale |
| 2 | Pic | Point culminant |
| 3 | Crête | Ligne de partage |
| 4 | Épaulement | Transition crête-pente |
| 5 | Éperon | Protubérance sur une pente |
| 6 | Pente | Surface inclinée |
| 7 | Creux | Dépression sur une pente |
| 8 | Pied | Base d'une pente |
| 9 | Vallée | Ligne de thalweg |
| 10 | Fosse | Point bas |

```{r geomorphons, eval = FALSE}
# Le calcul des géomorphons nécessite le package rgeomorphon
# Non disponible sur toutes les plateformes

# geomorphons <- calculer_geomorphons(mnt, search_radius = 50)
# plot(geomorphons, main = "Géomorphons")
```

## Extraction complète des covariables terrain

La fonction `extraire_covariables_terrain()` calcule toutes les covariables en une seule commande:

```{r extract-all, eval = FALSE}
# Cette fonction requiert des données LiDAR réelles
# Non exécutable dans cet article

result <- extraire_covariables_terrain(
  polygone = champ,
  dossier = "output/terrain"
)

# Visualiser
plot(result$mnt, main = "MNT")
plot(result$pente, main = "Pente")
plot(result$aspect, main = "Aspect")
```

## Workflow complet

```{r workflow, eval = FALSE}
# 1. Charger le package
library(covariablechamps)

# 2. Charger ou créer le MNT
mnt <- telecharger_lidar(champ)  # Version réelle
# ou
mnt <- votre_raster_mnt  # Version chargée depuis un fichier

# 3. Calculer la pente
pente <- calculer_pente(mnt)

# 4. Calculer l'aspect
aspect <- calculer_aspect(mnt)

# 5. Statistiques
cat("Pente moyenne:", mean(terra::values(pente), na.rm = TRUE), "degrés\n")

# 6. Sauvegarder
terra::writeRaster(pente, "pente.tif")
terra::writeRaster(aspect, "aspect.tif")
```

## Applications agricoles

### Drainage et pente

Les zones à forte pente sont généralement:
- Mieux drainées (moins de saturation)
- Plus sensibles à l'érosion
- Plus difficiles à cultiver

### Exposition et aspect

L'orientation du terrain affecte:
- L'ensoleillement (sud = plus chaud)
- L'exposition aux vents dominants
- Le gel tardif au printemps

### Planification

Combinez la topographie avec d'autres données pour:
- Identifier les zones à risque d'érosion
- Optimiser le drainage
- Planifier les rotations de cultures
