---
title: "Analyse du Vent et Données Météorologiques"
output: rmarkdown::html_vignette
vignette: >
  %\VignetteIndexEntry{Analyse du Vent}
  %\VignetteEngine{knitr::rmarkdown}
  %\VignetteEncoding{UTF-8}
---

```{r setup, include = FALSE}
knitr::opts_chunk$set(
  collapse = TRUE,
  comment = "#>",
  fig.width = 8,
  fig.height = 6,
  message = FALSE,
  warning = FALSE
)
```

```{r libs}
library(covariablechamps)
library(sf)
library(terra)
library(ggplot2)
library(dplyr)
```

## Introduction

L'analyse du vent est cruciale pour:
- Planifier l'implantation de haies brise-vent
- Estimer l'ombrage des cultures
- Optimiser le drainage et la circulation de l'air
- Prévoir les risques de renversement des cultures

Le package `covariablechamps` fournit des outils pour obtenir et visualiser les données de vent depuis **NASA POWER**.

## Chargement du champ M2

Le package inclut un champ d'exemple (`M2`) situé au Québec.

```{r charger-champ}
champ <- st_read(system.file("extdata", "M2.shp", package = "covariablechamps"))

ggplot() +
  geom_sf(data = champ, fill = "lightgreen", alpha = 0.5) +
  theme_minimal() +
  labs(title = "Champ M2",
       subtitle = "Champ d'exemple inclus dans le package")
```

## Obtention des données de vent depuis NASA POWER

La fonction `obtenir_rose_vents()` récupère les données de rose des vents depuis l'API NASA POWER.

**Note**: Nécessite une connexion internet.

```{r obtenir-donnees, cache = TRUE}
rose <- obtenir_rose_vents(
  polygone = champ,
  date_debut = "20230101",
  date_fin = "20231231",
  hauteur = "10m"
)

cat("Données obtenues pour:", rose$coordonnees[1], ",", rose$coordonnees[2], "\n")
cat("Directions analysées:", length(rose$directions), "\n")
```

## Visualisation: Rose des vents (ggplot2)

Nous créons notre propre visualisation avec ggplot2:

```{r rose-ggplot}
# Préparer les données
df_rose <- data.frame(
  direction = rose$directions,
  frequence = rose$wd_pct,
  vitesse = rose$wd_avg
)

# Ordonner par angle
df_rose <- df_rose |>
  arrange(direction) |>
  mutate(idx = row_number())

# Coordonnées polaires
n_dir <- nrow(df_rose)
bin <- 2 * pi / n_dir
df_rose <- df_rose |>
  mutate(theta = (idx - 1) * bin)

# Fermer le polygone
df_closed <- bind_rows(df_rose, df_rose[1, ] |> mutate(theta = 2 * pi))

# Directions cardinales
dir_names <- c("N","NNE","NE","ENE","E","ESE","SE","SSE",
               "S","SSW","SW","WSW","W","WNW","NW","NNW")

# Tracer
ggplot(df_closed, aes(x = theta, y = frequence, group = 1)) +
  geom_polygon(fill = "steelblue", alpha = 0.35, color = "steelblue", linewidth = 1) +
  geom_point(color = "steelblue", size = 1.8) +
  coord_radial(start = 0, expand = FALSE, inner.radius = 0.10, r.axis.inside = 0, reverse = "none") +
  scale_x_continuous(breaks = (0:(n_dir - 1)) * bin, labels = dir_names, limits = c(0, 2 * pi), expand = c(0, 0)) +
  theme_minimal() +
  labs(title = "Rose des vents - Fréquence des directions",
       subtitle = paste("Hauteur:", rose$hauteur, "| Période:", rose$periode["debut"], "à", rose$periode["fin"]),
       x = NULL, y = "Fréquence (%)",
       caption = paste("Source: NASA POWER | Coordonnées:", 
                       round(rose$coordonnees["longitude"], 4), ",",
                       round(rose$coordonnees["latitude"], 4)))
```

## Distribution des directions

```{r distribution-directions}
df_rose <- df_rose |>
  mutate(
    direction_cardinale = case_when(
      direction >= 337.5 | direction < 22.5 ~ "N",
      direction >= 22.5 & direction < 67.5 ~ "NE",
      direction >= 67.5 & direction < 112.5 ~ "E",
      direction >= 112.5 & direction < 157.5 ~ "SE",
      direction >= 157.5 & direction < 202.5 ~ "S",
      direction >= 202.5 & direction < 247.5 ~ "SO",
      direction >= 247.5 & direction < 292.5 ~ "O",
      direction >= 292.5 & direction < 337.5 ~ "NO"
    )
  )

ggplot(df_rose, aes(x = direction, y = frequence, fill = direction_cardinale)) +
  geom_col(width = 20) +
  scale_fill_brewer(palette = "Set1") +
  coord_polar(theta = "x", start = -11.25 * pi / 180) +
  scale_x_continuous(breaks = seq(0, 337.5, by = 45),
                     labels = c("N", "NE", "E", "SE", "S", "SO", "O", "NO")) +
  theme_minimal() +
  labs(title = "Fréquence des directions du vent",
       x = "", y = "Fréquence (%)", fill = "Direction")
```

## Direction dominante

```{r direction-dominante}
direction_dom <- rose$directions[which.max(rose$wd_pct)]
freq_max <- max(rose$wd_pct, na.rm = TRUE)

cat(sprintf("Direction dominante: %.0f° (%.1f%% des vents)\n", 
            direction_dom, freq_max))

cat("\nOrientation:\n")
cat("  0°   = Nord\n")
cat("  90°  = Est\n")
cat("  180° = Sud\n")
cat("  270° = Ouest\n")
```

## Rose des vents avec vitesse moyenne

```{r rose-vitesse}
ggplot(df_closed, aes(x = theta, y = frequence, group = 1)) +
  geom_polygon(aes(fill = c(vitesse, vitesse[1])), alpha = 0.7) +
  geom_point(aes(color = c(vitesse, vitesse[1])), size = 2) +
  scale_fill_gradientn(colors = hcl.colors(100, "YlOrRd"), name = "Vitesse (m/s)") +
  scale_color_gradientn(colors = hcl.colors(100, "YlOrRd"), name = "Vitesse (m/s)") +
  coord_radial(start = 0, expand = FALSE, inner.radius = 0.10, r.axis.inside = 0, reverse = "none") +
  scale_x_continuous(breaks = (0:(n_dir - 1)) * bin, labels = dir_names, limits = c(0, 2 * pi), expand = c(0, 0)) +
  theme_minimal() +
  labs(title = "Rose des vents avec vitesse moyenne",
       subtitle = paste("Hauteur:", rose$hauteur),
       x = NULL, y = "Fréquence (%)")
```

## Comparaison saisonnière

```{r comparaison-saison, cache = TRUE}
# Hiver (décembre-février)
rose_hiver <- obtenir_rose_vents(
  polygone = champ,
  date_debut = "20230101",
  date_fin = "20230331",
  hauteur = "10m"
)

# Été (juin-août)
rose_ete <- obtenir_rose_vents(
  polygone = champ,
  date_debut = "20230601",
  date_fin = "20230831",
  hauteur = "10m"
)

par(mfrow = c(1, 2), mar = c(4, 4, 4, 4))

# Fonction pour tracer une rose simple avec barplot polaire
plot_rose_simple <- function(rose_data, main) {
  freqs <- rose_data$wd_pct
  angles <- (rose_data$directions - 90) * pi / 180  # Rotation pour avoir Nord en haut
  freqs[is.na(freqs)] <- 0
  
  # Barplot polaire
  barplot(freqs, axes = FALSE, axisnames = FALSE,
          width = rep(1, length(freqs)), space = 0.1,
          col = rgb(0.2, 0.4, 0.8, 0.6),
          main = main)
  
  # Ajouter les axes
  r_max <- max(freqs, na.rm = TRUE)
  for (i in seq(0, r_max, length.out = 4)) {
    angle_seq <- seq(0, 2 * pi, length.out = 100)
    lines(i * cos(angle_seq), i * sin(angle_seq), col = "grey80")
  }
  
  # Labels des directions
  dir_labels <- c("N", "NE", "E", "SE", "S", "SO", "O", "NO")
  angles_labels <- seq(0, 7) * pi / 4
  text(r_max * 1.1 * cos(angles_labels), 
       r_max * 1.1 * sin(angles_labels), 
       dir_labels, cex = 0.8)
}

plot_rose_simple(rose_hiver, "Hiver (Jan-Mar)")
plot_rose_simple(rose_ete, "Été (Jun-Aug)")
```

## Applications agricoles

### Haies brise-vent

- Planifier l'orientation des haies perpendiculairement au vent dominant
- Estimer la zone de protection (1-10H où H = hauteur de la haie)

### Érosion

- Identifier les zones vulnérables au vent
- Prévoir les dépôts de sable

## Références

- [NASA POWER](https://power.larc.nasa.gov/) - Données météorologiques mondiales
