---
title: "Analyse du Vent et Données Météorologiques"
output: rmarkdown::html_vignette
vignette: >
  %\VignetteIndexEntry{Analyse du Vent}
  %\VignetteEngine{knitr::rmarkdown}
  %\VignetteEncoding{UTF-8}
---

```{r setup, include = FALSE}
knitr::opts_chunk$set(
  collapse = TRUE,
  comment = "#>",
  fig.width = 8,
  fig.height = 6,
  message = FALSE
)
```

```{r libs}
library(covariablechamps)
library(sf)
library(terra)
library(ggplot2)
library(dplyr)
```

## Introduction

L'analyse du vent est cruciale pour:
- Planifier l'implantation de haies brise-vent
- Estimer l'ombrage des cultures
- Optimiser le drainage et la circulation de l'air
- Prévoir les risques de renversement des cultures

Le package `covariablechamps` fournit des outils pour obtenir et visualiser les données de vent.

## Données de vent synthétiques

Pour cet article, nous créons des données de vent synthétiques représentant une année typique au Québec.

```{r donnees-vent-synth}
# Créer des données de vent synthétiques (direction et vitesse)
set.seed(42)
n_observations <- 365 * 4  # 4 observations par jour

# Directions du vent (en degrés, 0 = Nord)
# Distribution typique: vents d'ouest dominants
angles <- c(
  rnorm(n_observations * 0.4, mean = 270, sd = 45),   # Ouest
  rnorm(n_observations * 0.2, mean = 180, sd = 30),   # Sud
  rnorm(n_observations * 0.15, mean = 90, sd = 30),   # Est
  rnorm(n_observations * 0.25, mean = 0, sd = 40)     # Nord
)
angles <- angles %% 360
angles[angles < 0] <- angles[angles < 0] + 360

# Vitesse du vent (m/s) - distribution log-normale typique
vitesses <- rlnorm(n_observations, meanlog = 1.5, sdlog = 0.8)
vitesses <- pmin(vitesses, 20)  # Limiter à 20 m/s

# Créer un data.frame
donnees_vent <- data.frame(
  direction = angles,
  vitesse = vitesses,
  date = seq(as.Date("2023-01-01"), by = "6 hours", length.out = n_observations)
)

# Catégories de vitesse
donnees_vent <- donnees_vent %>%
  mutate(
    categorie = case_when(
      vitesse < 2 ~ "Calme",
      vitesse < 5 ~ "Faible",
      vitesse < 10 ~ "Modérée",
      vitesse < 15 ~ "Forte",
      TRUE ~ "Très forte"
    )
  )

cat("Données de vent créées:\n")
cat(sprintf("  Nombre d'observations: %d\n", nrow(donnees_vent)))
cat(sprintf("  Vitesse moyenne: %.1f m/s\n", mean(donnees_vent$vitesse)))
cat(sprintf("  Direction dominante: %.0f°\n", 
            donnees_vent$direction[which.max(tabulate(cut(donnees_vent$direction, breaks = 16)))]))
```

## Visualisation: Distribution des directions

```{r rose-directions}
# Créer une rose des vents simplifiée
par(mar = c(4, 4, 4, 4))

# Définir les secteurs (16 directions de 22.5° chacune)
donnees_vent <- donnees_vent %>%
  mutate(
    secteur = cut(direction, 
                  breaks = seq(0, 360, by = 22.5),
                  labels = 0:15,
                  include.lowest = TRUE)
  )

# Compter par secteur
compte_secteurs <- donnees_vent %>%
  group_by(secteur) %>%
  summarise(
    frequence = n(),
    vitesse_moy = mean(vitesse)
  ) %>%
  mutate(
    direction_deg = as.numeric(as.character(secteur)) * 22.5,
    direction_rad = direction_deg * pi / 180
  )

# Rose des vents (fréquence)
ggplot(compte_secteurs, aes(x = direction_deg, y = frequence)) +
  geom_col(width = 20, fill = "steelblue", alpha = 0.7) +
  coord_polar(theta = "x", start = -11.25 * pi / 180, direction = 1) +
  scale_x_continuous(breaks = seq(0, 337.5, by = 45),
                     labels = c("N", "NE", "E", "SE", "S", "SW", "W", "NW")) +
  theme_minimal() +
  labs(title = "Rose des vents - Fréquence par direction",
       x = "", y = "Fréquence") +
  theme(axis.text.y = element_blank(),
        axis.ticks = element_blank())
```

## Rose des vents par classe de vitesse

```{r rose-vitesse}
# Créer une matrice pour la rose stacked
classes_vitesse <- c("Calme", "Faible", "Modérée", "Forte", "Très forte")
donnees_vent$categorie <- factor(donnees_vent$categorie, levels = classes_vitesse)

compte_complete <- donnees_vent %>%
  group_by(secteur, categorie) %>%
  summarise(n = n(), .groups = "drop") %>%
  mutate(direction_deg = as.numeric(as.character(secteur)) * 22.5)

# Rose avec couleurs par classe
ggplot(compte_complete, aes(x = direction_deg, y = n, fill = categorie)) +
  geom_col(width = 20) +
  coord_polar(theta = "x", start = -11.25 * pi / 180, direction = 1) +
  scale_x_continuous(breaks = seq(0, 337.5, by = 45),
                     labels = c("N", "NE", "E", "SE", "S", "SW", "W", "NW")) +
  scale_fill_brewer(palette = "Blues", direction = -1) +
  theme_minimal() +
  labs(title = "Rose des vents - Distribution par classe de vitesse",
       x = "", y = "Fréquence", fill = "Classe") +
  theme(axis.text.y = element_blank(),
        axis.ticks = element_blank())
```

## Distribution des vitesses

```{r distribution-vitesse}
# Histogramme des vitesses
ggplot(donnees_vent, aes(x = vitesse)) +
  geom_histogram(binwidth = 1, fill = "steelblue", color = "white", alpha = 0.8) +
  geom_vline(xintercept = mean(donnees_vent$vitesse), color = "red", 
             linetype = "dashed", linewidth = 1) +
  annotate("text", x = mean(donnees_vent$vitesse) + 2, y = Inf, 
           label = sprintf("Moyenne: %.1f m/s", mean(donnees_vent$vitesse)),
           vjust = 1.5, color = "red") +
  theme_minimal() +
  labs(title = "Distribution des vitesses du vent",
       x = "Vitesse (m/s)", y = "Fréquence")
```

## Direction dominante et extraction de covariables

```{r direction-dominante}
# Identifier la direction dominante
compte_direction <- table(cut(donnees_vent$direction, breaks = seq(0, 360, by = 22.5)))
direction_dominante <- as.numeric(names(which.max(compte_direction))) + 11.25

cat(sprintf("Direction dominante: %.0f° (%.0f° cardinal)\n", 
            direction_dominante,
            ((direction_dominante + 45) %% 360) %/% 90 * 90))
```

## Intégration avec l'analyse des distances au vent

Une fois la direction du vent connue, vous pouvez:

1. **Calculer les distances amont/aval**
2. **Estimer le fetch de vent**
3. **Modéliser la vitesse du vent**

```{r integration-vent, eval = FALSE}
# Exemple d'intégration (requiert des données réelles)

# 1. Obtenir les données de vent depuis NASA POWER
rose <- obtenir_rose_vents(
  lat = 46.8,
  lon = -71.2,
  date_debut = "20230101",
  date_fin = "20231231"
)

# 2. Identifier la direction dominante
direction_dominante <- rose$directions[which.max(rose$wd_pct)]

# 3. Utiliser pour calculer les distances
dist <- calculer_distances_amont_aval(
  arbres_sf = arbres,
  angle_vent = direction_dominante,
  champ_bbox = champ,
  buffer_arbre = 3
)

# 4. Visualiser
visualiser_distances_vent(dist, type = "comparaison")
```

## Obtenir des données réelles

Pour obtenir des données de vent réelles depuis NASA POWER:

```{r obtenir-donnees-reelles, eval = FALSE}
# La fonction obtenir_rose_vents() nécessite une connexion internet

# Pour un champ
champ <- st_read("chemin/vers/champ.shp")
rose <- obtenir_rose_vents(champ)

# Pour des coordonnées
rose <- obtenir_rose_vents(c(-71.2, 46.8))

# Visualiser
tracer_rose_vents(rose)
tracer_rose_vents_stacked(rose)
```

## Applications agricoles

### Haies brise-vent

- Planifier l'orientation des haies perpendiculairement au vent dominant
- Estimer la zone de protection (1-10H où H = hauteur de la haie)

### Ombrage

- Tenir compte de l'ombre projetée par les obstacles selon la direction du soleil
- Estimer l'impact sur les cultures sensibles

### Érosion

- Identifier les zones vulnérables au vent
- Prévoir les dépôts de sable

### Aviation/pulvérisation

- Planifier les interventions selon les fenêtres de vent calme
- Estimer la dérive des pulvérisations
